【裁判字號】    94,重訴,427
【裁判日期】    970826
【裁判案由】    拆屋還地等
【裁判全文】
臺灣板橋地方法院民事判決             94年度重訴字第427號
原      告  午○○
            寅○○
追加原  告  戊○○
訴訟代理人  蕭隆泉律師
            Ｄ○○
            玄○○
追加原  告  辛○○
            庚○○
                      000-.
            己○○
            地○
            黃○○
            Ｂ○○
            Ａ○○
            柳田英里即楊思瑛
                      01號(.
            柳田晃宏即楊思雄
                      3(0.
            Ｃ○○
            癸○○
            丑○○
            辰○○
            巳○○
            丁○○
            丙○○
            乙○○
            宙○○○
            卯○○
            子○○
被      告  未○○○
            申○○
            天○○
            戌○○
            亥○○
兼
前4 人共同
訴訟代理人  酉○○
            宇○○
被      告  甲○○
訴訟代理人  李富湧律師
上列當事人間請求拆屋還地等事件，經本院於民國97年6 月10日
言詞辯論終結，判決如下：
    主  文
被告未○○○應自臺北縣中和市○○○段第61-3地號如附圖所示
編號A11 、A12 、A13 部分土地遷出，並將占用該部分土地之地
上物拆除後，返還該部分土地予原告。
被告未○○○應給付原告新臺幣貳拾貳萬玖仟伍佰壹拾伍元，及
自民國九十四年十二月十三日起，至返還前項土地之日止，按月
給付原告新臺幣仟捌佰貳拾伍元。
被告酉○○、申○○應自臺北縣中和市○○○段第58-1地號如附
圖所示編號A2部分土地及第61-3地號如附圖所示編號A9部分土地
遷出，並將占用該部分土地之地上物拆除後，返還該部分土地予
原告。
被告酉○○、申○○應給付原告新臺幣貳拾伍萬玖仟零陸拾元，
及自民國九十四年十二月二十三日起，至返還前項土地之日止，
按月給付原告新臺幣肆仟佰壹拾捌元。
被告天○○、戌○○應自臺北縣中和市○○○段第58-1地號如附
圖所示編號A2部分土地及第61-3地號如附圖所示編號A9部分土地
遷出，並將占用該部分土地之地上物拆除後，返還該部分土地予
原告。
被告天○○、戌○○應給付原告新臺幣貳拾伍萬玖仟零陸拾元，
及自民國九十四年十二月二十三日起，至返還前項土地之日止，
按月給付原告新臺幣肆仟佰壹拾捌元。
被告亥○○應自臺北縣中和市○○○段第58-1地號如附圖所示編
號A2部分土地及第61-3地號如附圖所示編號A9部分土地遷出，並
將占用該部分土地之地上物拆除後，返還該部分土地予原告。
被告亥○○應給付原告新臺幣貳拾伍萬玖仟零陸拾元，及自民國
九十四年十二月二十三日起，至返還前項土地之日止，按月給付
原告新臺幣肆仟佰壹拾捌元。
被告宇○○應自臺北縣中和市○○○段第58-1地號如附圖所示編
號A1、A2、A5、A6、A7部分土地及第61-3地號如附圖所示編號A9
、A10 部分土地遷出，並將占用該部分土地之地上物拆除後，返
還該部分土地予原告。
被告宇○○應給付原告新臺幣柒拾柒萬仟貳佰肆拾捌元，及自
民國九十四年十二月九日起，至返還前項土地之日止，按月給付
原告新臺幣壹萬貳仟捌佰捌拾捌元。
被告甲○○應自臺北縣中和市○○○段第58-1地號如附圖所示編
號A3、A4部分土地遷出，並將占用該部分土地之地上物拆除後，
返還該部分土地予原告。
被告甲○○應給付原告新臺幣壹拾伍萬零柒佰玖拾玖元，及自民
國九十四年十二月九日起，至返還前項土地之日止，按月給付原
告新臺幣貳仟伍佰壹拾元。
原告其餘之訴駁回。
訴訟費用由原告連帶負擔百分之三十六，餘由被告未○○○負擔
百分之十三、被告酉○○與申○○負擔百分之十、被告天○○與
戌○○負擔百分之十、被告亥○○負擔百分之十、被告宇○○負
擔百分之二十、被告甲○○負擔百分之一。
本判決第一、二項於被告未○○○如以新臺幣肆拾伍萬玖仟零肆
拾元為原告預供擔保，得免為假執行。
    事實及理由
壹、程序部分：
一、本件起訴原告為壬○○，惟其起訴後，業於民國96年5 月31
    日死亡，有其戶籍謄本在卷可查，原訴訟程序雖因其有委任
    訴訟代理人而不當然停止，惟壬○○既已死亡，依法即應由
    其繼承人承受訴訟，如該繼承人不聲明承受訴訟者，法院得
    依職權命其續行訴訟。查壬○○之繼承人為午○○及寅○○
    ，有繼承系統表、臺灣臺北地方法院96年8 月10日北院錦家
    福96年度繼字第1013號函、96年9 月13日北院錦家福96年度
    繼字第1055號函、午○○及寅○○之戶籍謄本在卷可參，且
    均未主動向本院聲明承受訴訟，本院乃於96年11月20日依民
    事訴訟法第178 條，裁定由午○○、寅○○為壬○○之承受
    訴訟人，續行訴訟，合先敘明。
二、本件訴訟標的為對「公同共有物」之所有物返還請求權，依
    法應以全體公同共有人應訴，其訴始為合法。本件原告壬○○於起訴後即向本院聲請追加其餘公同共有人為原告，經本
    院依民事訴訟法第56條通知戊○○、辛○○、庚○○、己○○、地○、黃○○、Ｂ○○、Ａ○○、柳田英里即楊思瑛、
    柳田晃宏即楊思雄、Ｃ○○、癸○○、丑○○、辰○○、巳
    ○○、丁○○、丙○○、乙○○、宙○○○、卯○○及子○○等人就追加為原告乙事表示意見後，渠等均未為任何表示
    ，復無正當理由拒絕為原告，本院乃於97年1 月3 日裁定追
    加戊○○、辛○○、庚○○、己○○、地○、黃○○、Ｂ○○、Ａ○○、柳田英里即楊思瑛、柳田晃宏即楊思雄、Ｃ○○、癸○○、丑○○、辰○○、巳○○、丁○○、丙○○、
    乙○○、宙○○○、卯○○及子○○等人等人為原告。是本
    件原告即全體公同共有人訴請被告拆屋還地，其訴應屬合法
    。
三、本件原告午○○、寅○○、辛○○、庚○○、己○○、地○
    、黃○○、Ｂ○○、Ａ○○、柳田英里即楊思瑛、柳田晃宏
    即楊思雄、Ｃ○○、癸○○、丑○○、辰○○、巳○○、丁○○、丙○○、乙○○、宙○○○、卯○○、子○○等人經
    合法通知，未於言詞辯論期日到場，核無民事訴訟法第386
    條所列各款情形，爰依原告之聲請，由其一造辯論而為判決
    。
貳、實體部分：
一、本件原告起訴主張略以：
    (一)查坐落臺北縣中和市○○○段第58-1、61-3地號土地（下
      稱系爭土地）為原告所公同共有，卻遭被告等人於其上建
      築房屋無權占用（其建築房屋占用土地之情形詳如附表）
      ，爰依民法第767 條請求被告拆除地上物後，將所占土地
      返還原告。又被告無權占有系爭土地，應受有相當於租金
      之利益，致原告受有相當於租金之損害，爰依民法第184
      條、第185 條及第179 條等規定，請求被告返還過去5 年
      內因無權占有系爭土地所受之利益及自起訴狀繕本送達翌
      日起按月給付損害金。其計算方式如下：
      1.被告未○○○所有臺北縣中和市○○路481 號房屋無權
        占用系爭第61-3地號土地共33平方公尺，按該地申報地
        價（即13,910元）百分之10計算5 年，其過去5 年共獲
        得229,515 元（即33×13,910×10％×5 ＝229,515）
        。換算每月獲利金額為3,825 元（即229,515 ÷5 ÷12
        ＝3,825 ，元以下4 捨5 入）。
      2.被告酉○○、申○○所有臺北縣中和市○○路477 巷6
        號後棟3 樓房屋無權占用系爭第58-1地號如附圖所示編
        號A2部分土地139 平方公尺及第61-3地號如附圖所示編
        號A9部分土地12平方公尺，按該2 地申報地價（分別為
        13,709及13,910元）百分之10計算5 年，其過去5 年共
        獲得1,036,236 元【即（139 ×13,709＋12×13,910）
        ×10％×5 ＝1,036,236 】。換算每月獲利金額為17,2
        71元（即1,036,236 ÷5 ÷12＝17,271，元以下4 捨5
        入）。
      3.被告天○○、戌○○所有臺北縣中和市○○路477 巷6
        號後棟4 樓房屋及被告亥○○所有臺北縣中和市○○路
        477 巷6 號後棟2 樓房屋無權占用系爭第58-1、61-3地
        號土地之情形與前項相同，計算方式及結果亦同。
      4.被告宇○○所有臺北縣中和市○○路477 巷6 號前棟及
        後棟1 樓房屋無權占用系爭第58-1地號如附圖所示編號
        A1、A2、A5、A6、A7部分土地213 平方公尺及第61-3地
        號如附圖所示編號A9、A10 部分土地13平方公尺，按該
        2 地申報地價（分別為13,709及13,910元）百分之10計
        算5 年，其過去5 年共獲得1,550,424 元【即（213 ×
        13,709＋13×13,910）×10％×5 ＝1,550,424 】。換
        算每月獲利金額為25,840元（即1,550,424 ÷5 ÷12＝
        25,840，元以下4 捨5 入）。
      5.被告甲○○所有臺北縣中和市○○路477 巷2 號房屋無
        權占用系爭第58-1地號如附圖所示編號A3、A4部分土地
        22平方公尺，按該地申報地價（即13,709元）百分之10
        計算5 年，其過去5 年共獲得150,799 元（即22×13,7
        09×10％×5 ＝150,799） 。換算每月獲利金額為2,51
        3 元（即150,799 ÷5 ÷12＝2,513 ，元以下4 捨5 入
        ）。
    (二)被告未○○○雖依民法第796 條辯稱其係越界建築，且原
      告知其越界建築而未提出異議云云，但因被告未○○○房
      屋占有自己土地與系爭第61-3地號土地的比例將近一比一
      ，故非越界建築，且原告並非明知而不提出異議，原告不
      知有此占用情形。另否認其餘被告有權占有系爭土地。
    (三)爰聲明：
      1.被告未○○○應自臺北縣中和市○○○段第61-3地號如
        附圖所示編號A11 、A12 、A13 部分土地遷出，並將該
        土地之地上物即門牌號碼為臺北縣中和市○○路481 號
        房屋拆除後，返還該土地予原告。
      2.被告未○○○應給付原告229,515 元，及自起訴狀繕本
        送達翌日起，至返還前項土地之日止，按月給付原告3,
        825 元。
      3.被告酉○○、申○○應自臺北縣中和市○○○段第58-1
        地號如附圖所示編號A2部分土地及第61-3地號如附圖所
        示編號A9部分土地遷出，並將該土地之地上物即門牌號
        碼為臺北縣中和市○○路477 巷6 號後棟3 樓、面積15
        1 平方公尺房屋拆除後，返還該土地予原告。
      4.被告酉○○、申○○應給付原告1,036,236 元，及自起
        訴狀繕本送達翌日起，至返還前項土地之日止，按月給
        付原告17,271元。
      5.被告天○○、戌○○應自臺北縣中和市○○○段第58-1
        地號如附圖所示編號A2部分土地及第61-3地號如附圖所
        示編號A9部分土地遷出，並將該土地之地上物即門牌號
        碼為臺北縣中和市○○路477 巷6 號後棟4 樓、面積15
        1 平方公尺房屋拆除後，返還該土地予原告。
      6.被告天○○、戌○○應給付原告1,036,236 元，及自起
        訴狀繕本送達翌日起，至返還前項土地之日止，按月給
        付原告17,271元。
      7.被告亥○○應自臺北縣中和市○○○段第58-1地號如附
        圖所示編號A2部分土地及第61-3地號如附圖所示編號A9
        部分土地遷出，並將該土地之地上物即門牌號碼為臺北
        縣中和市○○路477 巷6 號後棟2 樓、面積151 平方公
        尺房屋拆除後，返還該土地予原告。
      8.被告亥○○應給付原告1,036,236 元，及自起訴狀繕本
        送達翌日起，至返還前項土地之日止，按月給付原告17
        ,271 元 。
      9.被告宇○○應自臺北縣中和市○○○段第58-1地號如附
        圖所示編號A1、A2、A5、A6、A7部分土地及第61-3地號
        如附圖所示編號A9、A10 部分土地遷出，並將該土地之
        地上物即門牌號碼為臺北縣中和市○○路477 巷6 號前
        棟1 樓、面積54平方公尺房屋及後棟1 樓、面積172 平
        方公尺房屋拆除後，返還該土地予原告。
      10.被告宇○○應給付原告1,550,424 元，及自起訴狀繕本
        送達翌日起，至返還前項土地之日止，按月給付原告25
        ,840 元。
      11.被告甲○○應自臺北縣中和市○○○段第58-1地號如附
        圖所示編號A3、A4部分土地遷出，並將該土地之地上物
        即門牌號碼為臺北縣中和市○○路477 巷2 號房屋拆除
        後，返還該土地予原告。
      12.被告甲○○應給付原告150,799 元，及自起訴狀繕本送
        達翌日起，至返還前項土地之日止，按月給付原告2,51
        3 元。
二、被告未○○○對如附表編號一所示占用土地建築房屋之情形
    固無爭執，惟略辯稱：伊所有臺北縣中和市○○路481 號房
    屋係於69年初配合中和市○○路拓寬工程時，在自己土地（
    即臺北縣中和市○○○段第41-54 地號土地）就地整建，其
    中雖有一部份越界建築至系爭第61-3地號土地，而無權占用
    該地33平方公尺，但依民法第796 條規定，原告於知道被告
    未○○○有越界建築時，應即提出異議，不能知而不提，任
    憑建築完成才叫人拆屋還地。又伊建築完成合法使用迄今已
    近30年，原告每年都要繳土地稅，不可能不知道，其訴請拆
    屋還地，與民法第796 條規定不符，爰聲明請求駁回原告之
    訴；如受不利判決，願供擔保請准宣告免為假執行。
三、被告酉○○、申○○、天○○、戌○○、亥○○、宇○○、
    甲○○對如附表編號二至八所示占用土地建築房屋之情形固
    無爭執，惟略辯稱：伊房屋於日治時代即坐落於現在基地上
    ，伊祖先不知依法取得基地所有權云云，並聲明請求駁回原
    告之訴。
四、本件下列各項事實，為兩造所不爭執，並有土地登記謄本、
    地籍圖、本院勘驗筆錄及照片（本院卷(一)第4 至7 、43至52
    頁）等附卷可參，均堪認為真實。
    (一)系爭第58-1及61-3地號土地現登記所有人為林熊祥，惟原
      告等人為其全體繼承人，並因繼承而公同共有該2 土地（
      本院卷(一)第236 頁）。
    (二)被告等人於系爭土地上建屋居住使用，其占用土地之情形
      詳如附表所示（本院卷(一)第41至42頁）。
五、本件兩造既不爭執原告為系爭土地之所有權人及被告為占有
    該地之人等事實，則其爭點厥為：(一)被告占有系爭土地是否
    屬於有權占有？(二)若否，則原告所得請求被告返還因占有上
    開土地所獲不當得利之金額為若干？茲分述如下：
    (一)按所有人對於無權占有或侵奪其所有物者，得請求返還之
      ；公同共有人之權利義務，依其公同關係所由規定之法律
      或契約定之。除前項之法律或契約另有規定外，公同共有
      物之處分，及其他之權利行使，應得公同共有人全體之同
      意，民法第767 條前段、第828 條分別定有明文。次按占
      有人於占有物上行使之權利，僅推定其適法有此權利而已
      ，此觀民法第943 條規定自明。被告依此規定，於占有物
      行使權利時，因推定之結果，固不須舉證證明其權利，惟
      若原告已證明其為系爭基地之所有人，而推翻法律之推定
      ，則被告就其主張對該基地之占有有合法正當權源之事實
      ，自應負舉證責任（最高法院74年度臺再字第1 號判決、
      83年度臺上字第2441號判決意旨參照）。又以無權占有為
      原因，請求返還所有物之訴，被告對原告就其物有所有權
      存在之事實無爭執，而僅以非無權占有為抗辯者，原告於
      被告無權占有之事實，無舉證責任，被告應就其取得占有
      ，係有正當權源之事實證明之，如不能證明，則應認原告
      之請求為有理由（最高法院72年度臺上字第2516號判決、
      85年度臺上字第1120號判決意旨參照）。茲分就本件各被
      告是否屬於有權占有，分述如下：
      1.被告未○○○雖略辯稱：伊所有臺北縣中和市○○路48
        1 號房屋雖有一部份越界建築至系爭第61-3地號土地，
        但原告知道被告未○○○有越界建築時，應即提出異議
        ，卻未提出，自不得再訴請伊拆屋還地云云。惟按土地
        所有人建築房屋逾越疆界者，鄰地所有人如知其越界而
        不即提出異議，不得請求移去或變更其建築物，民法第
        796 條前段固有明定。然而，被告未○○○主張原告知
        其越界建築乙事，業為原告所否認（本院卷(一)第235 頁
        ），自應由主張此利己、積極事實之被告未○○○自負
        舉證責任，而被告未○○○就此雖謂：原告每年都要繳
        土地稅，不可能不知道云云，但衡諸常情，原告有無繳
        交地價稅與其是否知悉被告未○○○有越界建築情事並
        無必然之連結關係，尚難單以原告有按年繳交地價稅之
        事實，即謂其必然知悉被告未○○○有越界建築情事，
        此外，被告未○○○復未提出其他證據以實其說，即難
        逕認其主張：原告知其越界乙節屬實。被告未○○○既
        無法證明「原告知其越界」之事實，則不論原告有無對
        其提出異議，均與民法第796 條要件不符，其據此主張
        原告不得訴請其拆屋還地云云，要屬無據。
      2.被告酉○○、申○○、天○○、戌○○、亥○○、宇○○、甲○○雖略辯稱：伊所有房屋於日治時代即坐落於
        現在基地上，伊祖先不知依法取得基地所有權云云，但
        查系爭土地乃已登記所有權之土地，本無時效取得所有
        權之可能，自不因其祖先自日治時代起即占有迄今之事
        實而取得該基地之所有權，且前揭被告並未表明其祖先
        係基於如何之法律關係合法占有系爭土地，而原告亦否
        認其係有權占有，即應由該等被告就其係基於如何之法
        律關係取得占有權源，自負舉證責任。渠等既未具體主
        張並舉證證明其有何占有之法律依據，本院即難逕認其
        係有權占有系爭土地。
      3.被告既無法舉證證明其有占有系爭土地之合法權源，其
        所有房屋占用系爭土地復已侵害原告之所有權，則原告
        本於所有權人之身分，請求被告拆除地上物並返還該土
        地予原告，於法即屬有據。
    (二)按無法律上之原因而受利益，致他人受損害者，應返還其
      利益。雖有法律上之原因，而其後已不存在者，亦同，民
      法第179 條定有明文。又依不當得利之法則請求返還不當
      得利，以無法律上之原因而受利益，致他人受有損害為其
      要件，故其得請求返還之範圍，應以對方所受之利益為度
      ，非以請求人所受損害若干為準，無權占有他人土地，可
      能獲得相當於租金之利益為社會通常之觀念，是被上訴人
      抗辯其占有係爭土地所得之利益，僅相當於法定最高限額
      租金之數額，尚屬可採（最高法院61年台上字第1695號判
      例參照）。經查：
      1.本件被告無權占有原告公同共有之系爭土地，依社會通
        常之觀念，可獲得免於支付租金之利益，致原告受有損
        害，則原告依民法第179 條，請求被告返還自起訴狀繕
        本送達翌日回溯5 年內及自該日起至返還土地日止相當
        於租金之利益，自屬有據。
      2.按城市地方房屋之租金，以不超過土地及其建築物申報
        總價年息10％為限，土地法第97條第1 項定有明文，而
        依土地法施行法第25條規定，土地法第97條規定之土地
        價額係指「法定地價」而言，又依土地法第148 條規定
        ，土地所有權人依土地法所「申報之地價」為法定地價
        ，另依土地法第105 條規定，同法第97條之規定，於租
        用基地建築房屋準用之。是城市地方建築基地之租金亦
        應以土地申報地價年息10％為限。查系爭第58-1、61-3
        地號土地之申報地價分別為13,709及13,910.4元，有土
        地登記謄本在卷可查（本院卷(一)第4 、6 頁），參以該
        地位於中和市○○路旁，接近中山路口，交通往來便利
        ，周圍商店林立，有本院勘驗筆錄及照片（本院卷(一)第
        43至52頁）附卷可參，是原告主張按該地申報地價年息
        10％計算，於法尚屬合理。
      3.茲依前述標準，按各被告實際占用情形，計算原告所得
        請求被告返還相當於租金之不當得利金額如下：
        (1)被告未○○○所有臺北縣中和市○○路481 號房屋無
          權占用系爭第61-3地號如附圖所示編號A11 、A12 、
          A13 部分土地共33平方公尺，而該地申報地價為13,9
          10.4元（原告誤為13,910元），按百分之10計算5 年
          ，其過去5 年共獲得229,522 元（即33×13,910.4×
          10％×5 ＝229,522） ，換算每月獲利金額為3,825
          元（即229,522 ÷5 ÷12＝3,825 ，元以下4 捨5 入
          ），故原告所得請求被告未○○○返還之不當得利金
          額，應為229,522 元，及自起訴狀繕本送達翌日（即
          94年12月13日）起，至返還前項土地之日止，按月給
          付3,825 元。然因原告僅請求被告給付「229,515 元
          」，及自起訴狀繕本送達翌日（即94年12月13日）起
          ，至返還前項土地之日止，按月給付原告3,825 元（
          見其聲明第2.項），爰於其聲明請求之範圍內准許之
          。
        (2)查被告宇○○、亥○○、酉○○與申○○、天○○與
          戌○○分別為臺北縣中和市○○路477 巷6 號「後棟
          」1 至4 樓房屋所有人，另被告宇○○為臺北縣中和
          市○○路477 巷6 號「前棟」房屋所有人，茲因其占
          有情形較為複雜，爰再分述如下：
          查「後棟」4 層樓所共同占用者為系爭第58-1地號
            如附圖所示編號A2部分土地139 平方公尺及第61-3
            地號如附圖所示編號A9部分土地12平方公尺部分，
            而該2 地申報地價分別為13,709及13,910.4元，按
            百分之10計算5 年，其過去5 年共獲得1,036,238
            元【即（139 ×13,709＋12×13,910.4）×10％×
            5 ＝1,036,238 】。換算每月獲利金額為17,271元
            （即1,036,238÷5 ÷12＝17,271，元以下4 捨5入
            ）。惟因此部分土地係「宇○○（後棟1 樓）」、
            「亥○○（後棟2 樓）」、「酉○○與申○○（後
            棟3 樓）」、「天○○與戌○○（後棟4 樓）」等
            4 組被告所共同占用，其因上開建物占有系爭土地
            所獲得之利益，亦應按比例分配之，否則原告即有
            重複獲利之情形，故原告就此部分僅得請求前揭4
            組被告分別給付259,060 元（即1,036,238 ÷4 ＝
            259,060） ，及自起訴狀繕本送達翌日起，至返還
            前項土地之日止，按月給付4,318 元（即259, 059
            ÷5 ÷12＝4,318 ，元以下4 捨5 入）。
          被告宇○○所有臺北縣中和市○○路477 巷6 號「
            後棟」1 樓除占有前項所示A2、A9土地外，尚占有
            系爭第58-1地號如附圖所示編號A1部分土地20平方
            公尺及第61-3地號如附圖所示編號A10 部分土地1
            平方公尺部分，而該2 地申報地價分別為13,709及
            13,910.4元，按百分之10計算5 年，其過去5 年共
            獲得144,045 元【即（20×13,709＋1 ×13,910.4
            ）×10％×5 ＝144,045 】。換算每月獲利金額為
            2,401 元（即144,045 ÷5 ÷12＝2,401 ，元以下
            4 捨5 入）。
          被告宇○○所有臺北縣中和市○○路477 巷6 號「
            前棟」房屋無權占用系爭第58-1地號如附圖所示編
            號A5、A6、A7部分土地54平方公尺，而該地申報地
            價為13,709，按百分之10計算5 年，其過去5 年共
            獲得370,143 元（即54×13,709×10％×5 ＝370,
            143） 。換算每月獲利金額為6,169 元（即370,14
            3 ÷5 ÷12＝6,169 ，元以下4 捨5 入）。
          綜上所述，原告所得請求被告宇○○返還之不當得
            利金額，應為773,248 元（即259,060 ＋144,045
            ＋370,143 ＝773,248） ，及自起訴狀繕本送達翌
            日（即94年12月9 日）起，至返還前項土地之日止
            ，按月給付12,888元（即4,318 ＋2,401 ＋6,169
            ＝12,888）。原告逾此部分之請求，即屬無據。另
            原告雖請求被告亥○○、酉○○與申○○、天○○
            與戌○○各應給付原告1,036,236 元，及自起訴狀
            繕本送達翌日起，至返還前項土地之日止，按月給
            付原告17,271元，但原告就該3 組被告所得請求者
            ，僅各為259,060 元及自起訴狀繕本送達翌日（被
            告亥○○為94年12月23日，酉○○與申○○、天○○與戌○○亦同）起至返還前項土地之日止按月給
            付4,318 元，已如前述，故其逾此部分之請求，亦
            屬無據。
        (3)被告甲○○所有臺北縣中和市○○路477 巷2 號房屋
          無權占用系爭第58-1地號如附圖所示編號A3、A4部分
          土地22平方公尺，而該地申報地價為13,709元，按百
          分之10計算5 年，其過去5 年共獲得150,799 元（即
          22 ×13,709 ×10％×5 ＝150,799） 。換算每月獲
          利金額為2,513 元（即150,799 ÷5 ÷12＝2,513 ，
          元以下4 捨5 入）。從而，原告所得請求被告甲○○
          返還之不當得利金額，應為150,799 元，及自起訴狀
          繕本送達翌日（即94年12月9 日）起，至返還前項土
          地之日止，按月給付2,513 元。原告請求之金額與此
          相同，所請自屬有據。
六、綜上所述，原告依據民法第767 條、第828 條及第179 條，
    請求(一)被告未○○○應自臺北縣中和市○○○段第61-3地號
    如附圖所示編號A11 、A12 、A13 部分土地遷出，並將占用
    該部分土地之地上物拆除後，返還該部分土地予原告；(二)被
    告未○○○應給付原告229,515 元，及自94年12月13日起，
    至返還前項土地之日止，按月給付原告3,825 元；(三)被告酉
    ○○、申○○應自臺北縣中和市○○○段第58-1地號如附圖
    所示編號A2部分土地及第61-3地號如附圖所示編號A9部分土
    地遷出，並將占用該部分土地之地上物拆除後，返還該部分
    土地予原告；(四)被告酉○○、申○○應給付原告259,060 元
    ，及自94年12月23日起，至返還前項土地之日止，按月給付
    原告4,318 元；(五)被告天○○、戌○○應自臺北縣中和市○○○段第58-1地號如附圖所示編號A2部分土地及第61-3地號
    如附圖所示編號A9部分土地遷出，並將占用該部分土地之地
    上物拆除後，返還該部分土地予原告；(六)被告天○○、戌○○應給付原告259,060 元，及自94年12月23日起，至返還前
    項土地之日止，按月給付原告4,318 元；(七)被告亥○○應自
    臺北縣中和市○○○段第58-1地號如附圖所示編號A2部分土
    地及第61-3地號如附圖所示編號A9部分土地遷出，並將占用
    該部分土地之地上物拆除後，返還該部分土地予原告；(八)被
    告亥○○應給付原告259,060 元，及自94年12月23日起，至
    返還前項土地之日止，按月給付原告4,318 元；(九)被告宇○○應自臺北縣中和市○○○段第58-1地號如附圖所示編號A1
    、A2、A5、A6、A7部分土地及第61-3地號如附圖所示編號A9
    、A10 部分土地遷出，並將占用該部分土地之地上物拆除後
    ，返還該部分土地予原告；(十)被告宇○○應給付原告773,24
    8 元，及自94年12月9 日起，至返還前項土地之日止，按月
    給付原告12,888元；(十一)被告甲○○應自臺北縣中和市○○○
    段第58-1地號如附圖所示編號A3、A4部分土地遷出，並將占
    用該部分土地之地上物拆除後，返還該部分土地予原告；(十二)
    被告甲○○應給付原告150,799 元，及自94年12月9 日起，
    至返還前項土地之日止，按月給付原告2,513 元，為有理由
    ，應予准許。逾上開範圍之請求（按指前揭第(四)、(六)、(八)、
    (十)項超過應返還之不當得利金額部分），為無理由，應予駁
    回。
七、本件就被告未○○○部分係為其全部敗訴之判決，其復已陳
    明如受不利判決，願供擔保請准宣告免為假執行，所請於法
    核無不合，爰酌定相當金額准許之。
八、末按未於準備程序主張之事項，除法院應依職權調查之事項
    、該事項不甚延滯訴訟者、因不可歸責於當事人之事由不能
    於準備程序提出者或依其他情形顯失公平，並經當事人釋明
    者外，於準備程序後行言詞辯論時，不得主張之，民事訴訟
    法第276 條定有明文。是以，當事人逾期提出之事項，原則
    上為法所不許。經查，本件被告未○○○於準備期日所主張
    之事項，業經本院逐一審認如前，其於本院97年2 月26日準
    備期日復已表明無其他證據要提出或請求調查（本院卷(二)第
    130 頁），惟卻於本院97年6 月10日言詞辯論終結後之97年
    8 月14日以民事答辯併變更受送達地址狀略謂：伊已向中和
    地政事務所申請時效取得地上權，並經該所審查無誤後，於
    97年5 月28日准予時效取得地上權登記，故原告不得請求伊
    移去或變更其建築云云，並提出臺北縣政府地政局97年6 月
    6 日函及所附臺北縣不動產糾紛調處紀錄表為證。被告未○○○既未於準備程序期日終結前就此提出主張，自已符合民
    事訴訟法第276 條所定「未於準備程序主張之事項」之前提
    要件事實。次查前開准許被告未○○○為時效取得地上權登
    記之決議係於97年5 月28日作成，並經臺北縣政府地政局以
    97年6 月6 日函送予被告未○○○，惟其除未於準備程序期
    日終結前提出此項主張外，亦未於本院97年6 月10日言詞辯
    論提出之，而係遲至本件即將宣判之97年8 月14日始行提出
    ，即難謂其不甚延滯訴訟。被告未○○○就此未於準備程序
    主張之事項，既未於前開書狀中釋明其有何不可歸責之事由
    致不能於準備程序提出之理由，且本件當事人人數眾多，部
    分住居國外甚至國外應受送達處所不明，如任令被告未○○○於本件言詞辯論終結後再提出前揭抗辯事由，將嚴重影響
    本件審理之終結，依據前揭規定，應認被告未○○○於本院
    言詞辯論終結後所提前揭抗辯及證據，於法不合，應予駁回
    。本件事證已臻明確，兩造其餘主張陳述及所提之證據，經
    審酌後均與本件認定結論不生影響，爰不再一一論述，附此
    敘明。
據上論結，本件原告之訴為有理由，爰依民事訴訟法第79條、第
85條第2項、第392 條第2 項，判決如主文。
中    華    民    國    97    年    8     月    26    日
                  民事第二庭  審判長法  官  蕭胤瑮
                                    法  官  連士綱
                                    法  官  楊明佳
以上正本係照原本作成
如對本判決上訴，須於判決送達後20日內向本院提出上訴狀
中    華    民    國    97    年    8     月    26    日
                              書記官  楊璧華
┌────────────────────────────────────┐
│附表：                                                                  │
├──┬────┬────────────┬───────────────┤
│編號│被告姓名│   所有房屋之門牌號碼   │    占用土地編號及占用面積    │
├──┼────┼────────────┼───────────────┤
│ 一 │未○○○│臺北縣中和市○○路481號 │占用第61-3地號土地如附圖A11 、│
│    │        │（1 樓為瓦斯行）        │A12 、A13 部分土地共33平方公尺│
├──┼────┼────────────┼───────────────┤
│ 二 │酉○○  │同上路477 巷6 號3 樓（後│(一)後棟跨越2 筆土地，即占用第61│
├──┼────┤棟）                    │  -3 地 號土地如附圖A9、A10部 │
│ 三 │申○○  │                        │  分土地共13平方公尺，與第58-1│
├──┼────┼────────────┤  地號土地如附圖A1、A2部分土地│
│ 四 │天○○  │同上路477 巷6 號4 樓（後│  共159 平方公尺，以上合計為17│
├──┼────┤棟）                    │  2平方公尺                   │
│ 五 │戌○○  │                        │(二)前棟占用第58-1地號土地如附圖│
├──┼────┼────────────┤  A5、A6、A7部分土地54平方公尺│
│ 六 │亥○○  │同上路477 巷6 號2 樓（後│                              │
│    │        │棟）                    │                              │
├──┼────┼────────────┤                              │
│ 七 │宇○○  │同上路477 巷6 號1 樓（含│                              │
│    │        │前棟1 至5 樓及後棟1 樓，│                              │
│    │        │前棟1 樓為冷氣空調行）  │                              │
├──┼────┼────────────┼───────────────┤
│ 八 │甲○○  │同上路477 巷2 號（1 樓為│占用第58-1地號土地如附圖A3、A4│
│    │        │招牌行）                │部分土地共22平方公尺          │
└──┴────┴────────────┴───────────────┘


司法院資訊處製作；財團法人民間司法改革基金會備份。
